臺灣高等法院刑事裁定
111年度毒抗字第783號
抗  告  人  
即  被  告  許文賢



上列抗告人即被告因違反毒品危害防制條例案件，不服臺灣新北
地方法院民國111年8月8日裁定（111年度毒聲字第922號），提
起抗告，本院裁定如下：
    主  文
抗告駁回。
    理  由
一、抗告人即被告許文賢抗告意旨略以：何以裁定觀察勒戒後，
    復又裁定戒治，違反憲法一事不二罰。又僅憑心理醫師3至5
    分鐘之對話就能判定出所後還有施用毒品之傾向，以及以家
    人有無會客、前科紀錄斷定，實難令人信服，請重新斟酌等
    語。
二、觀察、勒戒後，檢察官依據勒戒處所之陳報，認受觀察、勒
    戒人有繼續施用毒品傾向者，應聲請法院裁定令入戒治處所
    強制戒治，其期間為6個月以上，至無繼續強制戒治之必要
    為止，但最長不得逾1年，毒品危害防制條例第20條第2項後
    段定有明文。
三、經查：
　㈠有無繼續施用毒品傾向之評估標準，並非完全以受勒戒人勒
    戒後之結果為準，勒戒前之各種情況，仍應作為評估依據。
    依勒戒處所評分說明手冊規定，係以「前科紀錄與行為表現
    」、「臨床評估」及「社會穩定度」3項合併計算分數，每
    一大項皆有靜態因子與動態因子。先以靜態因子分數評分，
    靜態因子分數總分在60分（含）以上為「有繼續施用毒品傾
    向」；60分以下，與動態因子分數相加，如果總分在60分（
    含）以上，為「有繼續施用毒品傾向」。故有無繼續施用毒
    品傾向，係依具體個案之臨床實務及相關事證等情綜合判定
    ，有其相當之專業依據及標準；又衡酌強制戒治之目的，係
    為協助施用毒品者戒斷毒品之心癮及身癮所為之保安處分，
    而該評估標準係適用於每一位受觀察、勒戒處分之人，具一
    致性、普遍性、客觀性，故倘其評估由形式上觀察，並無擅
    斷或濫權等明顯不當之情事，即難謂為違法，法院亦應予尊
    重。　　
　㈡被告因施用第二級毒品甲基安非他命之犯行，經原審法院以1
    10年度毒聲字第90號裁定送勒戒處所觀察、勒戒確定後，於
    民國111年6月17日入臺北看守所附設勒戒處所執行觀察、勒
    戒。嗣被告於執行觀察、勒戒期間，經勒戒處所評分結果，
    認⒈前科紀錄與行為表現合計25分（其中「毒品犯罪相關司
    法紀錄」共6筆，計10分；「首次毒品犯罪年齡」在21-30歲
    ，計5分；「其他犯罪相關紀錄」有0筆，計0分；「入所時
    尿液毒品檢驗」有多種毒品反應，計10分，上開4項靜態因
    子合計25分。另「所內行為表現」之動態因子為0分）。⒉臨
    床評估合計26分【其中「多重毒品濫用」為「有，種類：海
    洛因、安非他命、咖啡包」，計10分；「合法物質濫用（菸
    、酒、檳榔）」為「有，種類：菸」，計2分；「使用方式
    」為「無注射使用」，計0分；「使用年數」為「超過1年」
    ，計10分，上開靜態因子合計22分。另「精神疾病共病」為
    「無」，計0分；「臨床綜合評估（含病識感、動機、態度
    、就醫意願）」經評定為「中度」，計4分，上開2項動態因
    子合計為4分】。⒊社會穩定度合計10分【其中「工作」為「
    無業」，計5分；「家人藥物濫用」為「無」，計0分，上開
    2項靜態因子合計5分；「入所後家人是否訪視」為「無」，
    計5分；「出所後是否與家人同住」為「是」，計0分，上開
    2項動態因子合計10分】。合計上開⒈至⒊項之總分為61分（
    其中靜態因子共計52分，動態因子共計9分），經綜合判斷
    為有繼續施用毒品傾向等情，有法務部○○○○○○○○111年7月20
    日北所衛字第11113005820號函及所附有無繼續施用毒品傾
    向證明書、有無繼續施用毒品傾向評估標準紀錄表在卷可稽
    。而勒戒處所之組織、人員資格及執行觀察、勒戒相關程序
    ，暨判斷施用毒品者有無繼續施用毒品之傾向，均有相關法
    令嚴格規範，非可恣意而為。而上開綜合判斷結果，係該所
    具有相關專業知識及經驗之人士，在被告觀察、勒戒期間，
    依其等本職學識及經驗，就被告之前科紀錄與行為表現、臨
    床評估、社會穩定度等因素所為之綜合判斷，非但具有實證
    依據，亦有客觀評比標準，由形式上觀察，並無擅斷、濫權
    或評估程序明顯不當之情事，且依卷附本院被告前案紀錄表
    等相關資料，堪認前揭各項分數之計算並無錯漏或逾越配分
    上限之情形，上開結論確係適用一致性、普遍性、客觀性評
    估標準所為之判斷，本院就此專業判斷自應尊重。
  ㈢施用毒品者具「病患性犯人」之特質，與一般犯罪人有異，
    鑑於施用毒品者大多具有「成癮性」，為貫徹社會防制毒品
    之期盼，對施用毒品者，有施以「斷癮」之必要，故毒品危
    害防制條例規定乃就施用毒品行為，先為生理治療及心理復
    健之保安處遇，因而以令入勒戒處所觀察、勒戒方式，戒除
    其身癮，若仍無法戒除，有繼續施用毒品之傾向，再令入戒
    治處所施以強制戒治，以戒除其心癮，此乃針對受處分人將
    來之危險所為預防、矯治措施之保安處分，以達教化與治療
    之目的，可謂刑罰之補充制度；換言之，毒品危害防制條例
    本身所規定之觀察、勒戒及強制戒治等保安處分，雖限制受
    處分人之人身自由，卻有刑罰不可替代之教化治療作用，其
    目的及功能，與刑罰並不相同。且毒品危害防制條例第20條
    第2項後段屬強制規定，只需觀察、勒戒後，經評定受觀察
    、勒戒人有繼續施用毒品傾向，檢察官即應聲請法院裁定令
    入戒治處所施以強制戒治，別無例外。是以，被告既有施用
    第二級毒品之事實，且執行觀察、勒戒後，經依前述標準評
    定為「有繼續施用毒品傾向」，即有依法施以強制戒治之必
    要。故被告空言辯稱觀察勒戒後再送強制戒治有違一事不二
    罰及質疑勒戒處所相關專業知識經驗人士，依其等本職學識
    綜合上開各項評估標準而得出之「有繼續施用毒品傾向」結
    論不可採等語，均不足採。　　
　㈢於司法實務或醫學臨床上，具有毒品前科紀錄者，或因長期
    有機會接觸毒品，或因欲藉由毒品作用暫時隔絕現實環境，
    其反覆性、繼續性地再犯施用毒品犯行之機率，確實較沒有
    毒品前科者高，因此上開評估標準方會將勒戒人之前科紀錄
    列入重要之評分項目。被告自106年間起，即屢因施用毒品
    等案件，先後經法院判處罪刑乙節，有本院被告前案紀錄表
    在卷可考，確實符合前述反覆施用毒品之經驗法則。此外，
    勒戒所之接見方式，除家人親至該所外，尚有提供遠距方式
    可供選擇，自難以疫情嚴峻為由主張家人訪視不便。且家人
    是否入所探視，為勒戒處所評估受觀察、勒戒處分人家庭支
    持程度之方式，於未有家人探視之情形，無論無法探視之原
    因究係為與家人感情疏離，或家人之經濟、身體狀況不允許
    ，又或交通往返費時之地域侷限，均係彰顯受觀察、勒戒處
    分人之家人在戒毒過程，無法提供精神或經濟支持之情況，
    故此部分之計分，亦無不當。被告另稱因疫情因素家人無法
    訪視，而以家人有無會客及前科紀錄斷定，實難令人信服云
    云，亦均不可採。
四、綜上，原審依檢察官聲請，依毒品危害防制條例第20條第2
    項後段規定，裁定被告令入戒治處所施以強制戒治，其期間
    為6個月以上，至無繼續強制戒治之必要為止，但最長不得
    逾1年，於法並無不合。被告提起抗告並無理由，應予駁回
    。
五、依刑事訴訟法第412條，裁定如主文。
中　　華　　民　　國　　111 　年　　9 　　月　　29  　日
                  刑事第十五庭  審判長法　官  陳芃宇
                                      法　官  曹馨方
                                      法　官  余銘軒
以上正本證明與原本無異。
不得再抗告。
                                      書記官  邱紹銓
中　　華　　民　　國　　111 　年　　10　　月　　4 　　日